臺灣高等法院臺中分院民事判決　　　　　 96年度上字第112號
上　訴　人　　甲○○
被　上訴人　　乙○○
訴訟代理人　　潘宏坤律師
上列當事人間請求清償債務事件，上訴人對於中華民國96年3月2
日臺灣臺中地方法院95年度訴字第2446號第一審判決提起上訴，
本院於96年5月22日言詞辯論終結，判決如下：
    主  文
上訴駁回。
第二審訴訟費用由上訴人負擔。
    事實及理由
一、被上訴人方面
　　被上訴人起訴主張：上訴人因積欠被上訴人新臺幣（下同）
　  500萬元，而於民國（下同）91年10月25日，以其所有之坐
    落臺中縣后里鄉○○段177地號土地（下稱系爭土地），向
    臺中縣豐原地政事務所辦理以被上訴人為權利人、權利價值
    500萬元、清償日期為92年1月22日之抵押權設定登記（以下
    稱系爭抵押權）。嗣因上訴人屆期仍未向被上訴人清償債務
    ，被上訴人遂向原法院聲請裁定准許拍賣抵押物後，以之為
    執行名義，聲請原法院以94年度執五字第21885號執行事件
    ，就系爭土地為強制執行。上訴人於上述強制執行程序中，
    曾向原法院對被上訴人提起訴訟，請求判決確認兩造間就系
    爭土地設定之上開抵押權所擔保之債權不存在，經原法院以
    94年度訴字第1490號民事判決駁回上訴人之起訴，上訴人就
    該判決所提上訴，復經本院以95年度上字第125號民事判決
    駁回，該案因上訴人未提起第三審上訴而告確定。嗣原法院
    將上開執行事件併入執行標的物相同之94年度執五字第1746
    0號事件執行後，將系爭土地拍賣並分配所得價金結果，被
    上訴人分配得款269萬9022元，加計兩造於94年4月21日另就
    坐落系爭土地上之建物簽訂「建築改良物買賣所有權移轉契
    約」（以下簡稱建物買賣契約），約定被上訴人以51萬4500
    元之價格向上訴人購買該建物，至買賣價金則由被上訴人對
    上訴人以上開抵押權擔保之債權中扣抵，故被上訴人就該抵
    押權所擔保之債權合計已受償321萬3522元，然其餘178萬64
    78元既未獲上訴人清償，被上訴人自得請求上訴人如數給付
    ，為此提起本件訴訟等語。
二、上訴人方面
（一）上訴人於原審則以：伊並未積欠被上訴人任何債務，系爭
      土地上之前開抵押權設定登記，乃伊受被上訴人之恐嚇，
      始將該土地所有權狀交付被上訴人，由被上訴人向地政機
      關申請辦理，伊已對被上訴人因而涉及之恐嚇取財刑事犯
      嫌，向臺灣臺中地方法院檢察署提出刑事告訴，刻由該署
      以94年度偵字第18888號案件偵查中。又上開建物買賣契
      約書係由被上訴人所偽造，其上之「甲○○」簽名並非伊
      之筆跡，至伊之印文則係被上訴人脅迫伊交出印章後所蓋
      ，該契約書內所載：買賣標的物即坐落系爭土地上之門牌
      號碼「臺中縣后里鄉○○路52號」建物之價值為51萬4500
      元一節，更係被上訴人所虛構，由該建物係屬4層樓之獨
      棟建物，且鈞院95年度執三字第19225號執行事件就該建
      物囑託鑑價機構鑑價，及鈞院核定之該建物第一次拍賣最
      低價格，均在150萬元以上等情，即可知上開建物之價值
      遠高於該建物買賣契約書之記載，故上訴人本於該契約書
      主張該建物僅價值51萬4500元，殊不足信。退步言之，縱
      使被上訴人對伊確實享有以上開抵押權擔保之500萬元債
      權，然依被上訴人於前開確認債權不存在之訴訟中，援引
      兩造於94年4月6日所簽訂不動產買賣契約書第3條之1約定
      ，主張伊已同意以對被上訴人所負上開500萬元抵押債務
      ，與被上訴人應交付之系爭土地及其地上物之價金相抵等
      情觀之，該項債權已因被上訴人於前述執行程序中承受系
      爭土地所有權，另經伊交付坐落其上之前述建物，而全數
      獲得滿足，則被上訴人主張伊就該500萬元之債務尚有178
      萬6478元未清償，訴請伊給付該等欠款，自無理由等語，
      資為抗辯。
（二）上訴人於本院補充陳述：
   1、上訴人就系爭500萬元抵押債權係受被上訴人恐嚇，嗣後
      上訴人委任律師處理該抵押債權不存在之訴訟，又遭律師
      失職處理，懇請鈞院明察：
   （1）查被上訴人於本件訴訟中所主張對上訴人之坐落台中縣
        后里鄉○○段177地號土地之500萬元抵押權，乃被上訴
        人對上訴人恐嚇而得。被上訴人所涉及之該刑事犯罪行
        為，經上訴人提出恐嚇取財、訴訟詐欺等告訴後，雖曾
        經台灣台中地方法院檢察署為不起訴處分，然嗣經上訴
        人再議，業經台中高分檢認有理由而發回續行偵查中。
   （2）被上訴人除向上訴人恐嚇而得系爭500萬元抵押債權外
        ，復另得本票債權4000餘萬元，此同樣經上訴人提出告
        訴，現經台中高檢署發回續行偵查中。
   （3）被上訴人主張上開本票債權及本件系爭抵押債權，係因
        上訴人向被上訴人借款，始設定該抵押權以及開立本票
        予被上訴人云云。惟查，上訴人之財產狀況良好，資力
        充足，絲毫無借款或舉債之必要，此有上訴人金融機構
        存款明細資料可證。
   （4）反觀被上訴人乙○○前科累累，且觀諸其93年9月由苗
        栗地方法院判處詐欺罪行之判決可知，乙○○自86年2
        月間已開始週轉困難，信用不佳，支票也遭銀行拒絕往
        來，但仍與蔡瑩慈（同居人）及另一共犯同謀，隱瞞其
        無資力之事實，共謀佯裝有資力之人，以詐取他人財物
        （有不法所有他人財物之前科）。詳言之，被上訴人乙
        ○○自86年起即無支付能力，其後又入獄服刑，無任何
        工作收入，乙○○何來資金、何有資力貸予上訴人如本
        件抵押債權所示之500萬元（甚至上開另外之本票4000
        餘萬元）？
   （5）基上，本件系爭抵押債權500萬元確係遭被上訴人以不
        法手段所取得，只是屋漏偏逢連夜雨，上訴人嗣後委請
        律師提出確認抵押債權不存在、確認本票債權不存在之
        訴訟時，均遭該律師未為認真處理，復不將訴訟過程、
        進度讓上訴人知悉，甚至在第二審判決後，律師又在收
        費後未幫上訴人提出第三審上訴，始導致上開案件確定
        ，使上訴人現今僅能依靠在刑事程序中查明真相，以求
        獲得救濟。上訴人另亦對該失職律師提出訴訟中，期能
        盡力挽救上訴人之損失。凡此過程，懇請鈞院詳查，並
        賜等待上開再議發回續行偵查之刑事案件終結後，再為
        本件訴訟之審究。
   （6）申言之，若果本件民事訴訟未待前開刑事訴訟之確定結
        果且係為被上訴人勝訴之判決，被上訴人勢將於本件民
        事訴訟確定後，持勝訴判決繼續對上訴人聲請強制執行
        。進者，如果在被上訴人對上訴人為強制執行又有所得
        之後，刑事判決判定被上訴人「恐嚇取財」有罪確定，
        上訴人對於已經確定的民事判決，還必須透過民事再審
        制度尋求救濟，甚至上訴人縱使因而有損害賠償或不當
        得利之債權，但因被上訴人為一無資力之人，上訴人也
        難以實際獲得賠償，上訴人之損害將難以彌補，且兩造
        之間的糾葛將更形複雜，司法資源因上訴人之恐嚇取財
        等行為所導致的浪費（包括上訴人將恐嚇所得之財物透
        過民事訴訟及強制執行程序行使所謂的權利）亦將更形
        龐大。從而，唯有使本件民事訴訟等待上開刑事訴訟之
        確定結果，則兩造之權益均無受損之虞。
   2、原審判決認上訴人對於系爭「94.4.6.不動產買賣契約書」
      之主張，為他案判決之既判力所及，顯有違誤：
   （1）原審認上訴人就系爭「94.4.6.不動產買賣契約書」之
        主張，為所謂兩造前於台中高分院95年度上字第125號
        判決之既判力所及云云。惟查，所謂既判力係僅對判決
        主文所載之事項始有之，台中高分院95年度上字第125
        號判決及其相關台中地院94年度訴字第1490號判決，係
        針對兩造有無抵押債權債務關係而為之判決，該案件訴
        之聲明並無隻字涉及所謂「94.4.6.不動產買賣契約書
        」之真偽認定請求，法院判決主文亦非對於系爭「94.4
        .6. 不動產買賣契約書」是真是假所為之判斷。從而，
        原審認為上訴人就系爭「94.4.6.不動產買賣契約書」
        之主張，為所謂兩造前於台中高分院95年度上字第125
        號判決之既判力所及云云，顯有違誤，上訴人於本件自
        得再就該文書為主張。
   （2）再者，系爭「94.4.6不動產買賣契約書」，乃被上訴人
        偽造之文書，且上訴人同樣就此提出刑事告訴，該案雖
        亦曾經台中地檢署為不起訴處分，然嗣經上訴人再議，
        同樣經台中高分檢認有理由而發回續行偵查中，是被上
        訴人以該文書主張系爭500萬元抵押債權之真正，顯屬
        無稽。
三、原審經審酌兩造所提出之攻擊防禦方法後，認被上訴人就上
    開抵押權擔保之債權，已受償321萬3522元，尚有178萬6478
    元未獲上訴人清償等情，既經本院就上訴人所提確認該抵押
    權擔保債權不存在之訴訟為審體審理後，作成95年度上字第
    125號民事確定判決加以認定，則上訴人於被上訴人提起本
    件訴訟，請求其給付前開未受清償之餘款時，自應受該前案
    確定判決既判力之羈束，不得再主張前開債權不存在。又上
    訴人未能舉證證明在上開前案事實審言詞辯論終結後，有何
    新事由之發生，致使其對被上訴人所負上開178萬6478元之
    債務歸於消滅，則被上訴人主張上訴人尚積欠其178萬6478
    元未清償，請求上訴人如數給付，併請求上訴人給付自被上
    訴人聲請原法院核發、以催告上訴人為上述給付之95年度促
    字第51859號支付命令送達上訴人翌日（即95年8月11日）起
    至清償日止，按週年利率5%計算之法定遲延利息，為有理由
    ，從而判決准許被上訴人之訴。上訴人對原審判決不服提起
    上訴，於本院聲明：（一）原判決廢棄。（二）上廢棄部分
    ，被上訴人在第一審之訴駁回。（三）第一、二審訴訟費用
    由被上訴人負擔。（四）上訴人願供擔保，請准宣告免為假
    執行。被上訴人於本院答辯聲明則為：（一）上訴駁回。（
    二）訴訟費用由上訴人負擔。（三）願供擔保請准宣告假執
    行。
四、以下事實為兩造所不爭執，核與被上訴人所提出原法院94年
    度訴字第1490號及本院95年度上字第125號民事判決影本各1
    份相符（原審卷第33至40頁），且經本院依職權調取上開民
    事訴訟事件案卷及原法院94年度執五字第17460號執行事件
    等案卷後查明無誤，堪信為真實：
（一）上訴人於91年10月25日以其所有之系爭土地為被上訴人設
      定權利價值500萬元、清償期為92年1月22日之抵押權。
（二）被上訴人於上開清償期屆至後，以上訴人未如期清償債務
      為由，聲請原法院裁定准許拍賣抵押物，再持以聲請原法
      院以94年度執五字第21885號執行事件，就系爭土地為強
      制執行，經原法院將該執行事件併入執行標的物相同之94
      年度執五字第17460號事件後，將該土地拍賣，被上訴人
      獲分配269萬9022元。
（三）上訴人於上開強制執行程序進行中，曾向原法院對被上訴
      人起訴，請求確認兩造間就系爭土地設定之系爭抵押權所
      擔保之債權不存在，經原法院94年度訴字第1490號民事判
      決駁回上訴人之起訴，上訴人所提上訴，復經本院95年度
      上字第125號民事判決駁回，且因上訴人未再上訴第三審
      而告確定。
五、被上訴人主張：系爭抵押權擔保之500萬元債權，經伊於上
    開執行程序分配得款269萬9022元，及上訴人另將該土地上
    坐落之建物以51萬4500元之價格售予伊，並以該買賣價金抵
    償部分債務後，上訴人尚餘178萬6478元未清償等語，為上
    訴人所否認，並以前揭情詞置辯，則本件應審究者，厥為被
    上訴人上述主張是否有理由？經查：
（一）首按「消極確認之訴經確定判決，認法律關係成立予以駁
      回時，就該法律關係之成立即有既判力，上訴人前對系爭
      債權提起確認不存在之訴，既受敗訴之判決且告確定，則
      被上訴人於後案主張債權存在，請求如數履行，上訴人即
      應受前案既判力之羈束，不容更為債權不存在之主張」，
      最高法院著有50年臺上字第232號判例可資參照。查本件
      上訴人前曾向原審法院對被上訴人起訴，請求判決確認兩
      造間就系爭土地設定之系爭抵押權所擔保之債權不存在，
      經原法院審理後，認定該抵押權所擔保之債權確係存在，
      因而以94年度訴字第1490號民事判決駁回上訴人之起訴（
      原審卷第33、34頁），嗣上訴人就該判決所提上訴，復經
      本院審理後，作成95年度上字第125號民事判決，以：上
      開抵押權擔保之500萬元債權中，被上訴人自認已受清償
      之321萬3522元部分，因兩造就該部分債權之不存在已不
      爭執，上訴人就該部分所提確認之訴，顯然欠缺即受確認
      判決之法律上利益而不應准許；至其餘178萬6478元之債
      權，則因上訴人未向被上訴人清償，故仍然存在等理由，
      駁回上訴人之上訴；該第二審判決因上訴人未提起上訴而
      告確定等情，有卷附上開2民事判決影本各1份為憑（原審
      卷第33至40頁），且經本院調取上開案卷核閱無訛。而被
      上訴人提起本件訴訟，即係主張其對上訴人享有由上開抵
      押權擔保之500萬元債權，除業已受償之321萬3522元外，
      尚有178萬6478元迄未獲清償，請求上訴人如數履行，則
      揆諸前揭判例意旨，上訴人自應受前開確認抵押債權不存
      在訴訟之確定判決既判力羈束，不得再主張該抵押權所擔
      保之債權，於超過其業已清償之321萬3522元部分已不存
      在，是上訴人抗辯其從未積欠被上訴人系爭土地抵押債權
      500萬元，顯係為與上開確定判決意旨相反之主張，依據
      上述說明，自屬於法不合。
（二）次按判決之既判力，係關於為確定判決之事實審言詞辯論
      終結時之狀態而生，故不僅關於其言詞辯論終結前所提出
      之攻擊防禦方法有之，即其當時得提出而未提出之攻擊防
      禦方法亦有之，最高法院另著有39年臺上字第214號、51
      年臺上字第665號判例足供參佐。上訴人雖抗辯：上開建
      物買賣契約係被上訴人所偽造，其內所載系爭土地上之建
      物價值僅51萬4500元，與該建物經原法院95年度執三字第
      19225號執行事件囑託鑑價機構鑑價結果，及原法院核定
      之該建物第一次拍賣最低價格，均在150萬元以上者相較
      ，顯然偏低，故上訴人援引該契約書之約定，主張該建物
      僅價值51萬4500元，殊不足採；又依被上訴人於前開確認
      債權不存在之訴訟中，援引兩造於94年4月6日所簽訂不動
      產買賣契約書第3條之1約定，主張伊已同意以其所負上開
      500萬元抵押債務，與被上訴人應交付之系爭土地及其上
      建物價金相抵等情觀之，該項債權已因被上訴人承受系爭
      土地所有權，且經伊交付其上建物，而全數獲得滿足，則
      被上訴人自不得再請求伊為任何給付等語。然查，上述建
      物買賣契約書早經被上訴人於前開確認債權不存在訴訟之
      第二審95年6月6日準備期日提出；又上訴人於該前案第二
      審準備程序中，即曾具狀主張：「縱認系爭抵押債權500
      萬元存在，惟被上訴人（按即本件被上訴人，以下同）既
      係將土地及房屋作價500萬元，雖未分別約明作價多少，
      然事後被上訴人在拍賣程序中，係以300萬元承受土地，
      從而房屋部分自應作價200萬元」等情，分別有上開建物
      買賣契約書及上訴人於95年5月29日出具之民事準備書狀
      ，附本院95年度上字第125號卷第64、59頁可稽，是以上
      訴人於該前案事實審言詞辯論終結前，即有機會主張上開
      建物買賣契約書所載價格不實，且其於該時點前，亦已提
      出：上開抵押權所擔保之500萬元債權，業因被上訴人於
      上開執行程序中承受系爭土地，另經其將該土地上建物以
      逾150萬元（即200萬元）之價格作價讓與被上訴人，故應
      已歸於消滅之攻擊防禦方法。然上訴人於該訴訟委任之代
      理人於該案第二審95年6月6日準備期日，既表示對上開建
      物買賣契約書形式上無意見（參見上開本院95年度上字第
      125號卷第63頁反面），另上訴人於該訴訟中主張：被上
      訴人對其享有之500萬元債權，因被上訴人於執行中承受
      系爭土地所有權，且經上訴人將該土地上建物作價200萬
      元讓與被上訴人而不存在一節，亦經該案承審法院審理後
      認為不足採取，則依據前引判例旨趣，上開業經上訴人於
      前案之事實審言詞辯論終結前即已提出，或可得提出卻未
      提出之攻擊防禦方法，自均為該前案確定判決之既判力所
      及，是上訴人於本件訴訟進行中再行提出：上開建物買賣
      契約所載建物價格不實，系爭土地上之建物應具有150萬
      元以上之價值，故被上訴人以系爭抵押權擔保之500萬元
      債權，於其承受系爭土地及受讓其上建物之後，應全數歸
      於消滅等抗辯，不問是否有理由，均不足以推翻該前案確
      定判決所為：被上訴人就系爭抵押權擔保之債權，尚有17
      8萬6478元未獲上訴人清償之認定。上訴人於本件訴訟中
      ，復未提出任何新攻擊防禦方法，主張其對被上訴人所負
      該178萬6478元之債務，於上開前案事實審言詞辯論終結
      後，因何新事由之發生而已不復存在，則被上訴人請求上
      訴人履行該項債務，自屬於法有據。
（三）上訴人另主張上開本院95年度上字第125號案件係因渠所
      委任之律師未認真處理，且未幫上訴人提出第三審上訴致
      敗訴確定云云，然查本院95年度上字第125號案件業經確
      定，係兩造不爭之事實，且亦確已確定，而發生既判力之
      效力，是以縱有上訴人所指上開事由，亦不影響該案件之
      確定力。上訴人另於本案二審程序中要求本院查明上訴人
      之財產狀況良好，無須向被上訴人借貸，且被上訴人並無
      資金貸予上訴人云云，然此部分事實乃上開確認抵押債權
      不存在訴訟是否應查明之部分，今上開確認抵押債權不存
      在之訴訟既已確定，本件即不能再就上開確定案件已認定
      之抵押債權存在之事實為相反之認定，故無再予調查之必
      要。
（四）上訴人雖一再主張系爭抵押權之設定係被上訴人恐嚇而來
      ，「94.4.6不動產買賣契約書」，亦係被上訴人偽造之文
      書，上開刑事部分雖均曾經台中地檢署為不起訴處分，然
      嗣經上訴人再議，均經台中高分檢認有理由而發回續行偵
      查中，故請求本件待上開發回續查之刑事案件終結後再為
      審究云云，然查本件既係民事既判力之問題如上述，即與
      上訴人所陳上開刑事偵查結果無涉，上訴人以此理由請求
      本件暫緩審理，尚屬無據。
六、綜上所述，被上訴人就系爭抵押權擔保之債權，已受償321
    萬3522元，尚有178萬6478元未獲上訴人清償等情，既經本
    院就上訴人所提確認該抵押權擔保債權不存在之訴訟為審體
    審理後，作成95年度上字第125號民事確定判決加以認定，
    則上訴人於被上訴人提起本件訴訟，請求其給付前開未受清
    償之餘款時，自應受該前案確定判決既判力之羈束，不得再
    主張前開債權不存在。又上訴人未能舉證證明在上開前案事
    實審言詞辯論終結後，有何新事由之發生，致使其對被上訴
    人所負上開178萬6478元之債務歸於消滅，則被上訴人主張
    上訴人尚積欠其178萬6478元未清償，請求上訴人如數給付
    ，併請求上訴人給付自被上訴人聲請原法院核發、以催告上
    訴人為上述給付之95年度促字第51859號支付命令送達上訴
    人翌日（即95年8月11日）起至清償日止，按週年利率5%計
    算之法定遲延利息，為有理由，應予准許。是則原審判命上
    訴人如數給付，於法並無不合。上訴意旨指摘原判決不當，
    求予廢棄改判，為無理由，應予駁回其上訴。
七、本件事證已臻明確，兩造其餘主張、陳述及所提證據，經核
    均與判決結果無影響，爰不分別斟酌論述，併此敘明。
據上論結，本件上訴為無理由，依民事訴訟法第449條第1項、第
78條，判決如主文。
中　　華　　民　　國　　96　　年　　6 　　月　　5 　　日
                  民事第二庭    審判長法　官  童有德
                                      法　官  謝說容
                                      法　官  蔡秉宸
以上正本係照原本作成。
上訴人得上訴。
如對本判決上訴，須於收受判決送達後20日內向本院提出上訴書
狀，其未表明上訴理由者，應於提出上訴後20日內向本院提出上
訴理由書（須按他造人數附具繕本）。
上訴時應提出委任律師為訴訟代理人之委任狀。具有民事訴訟法
第466條之1第1項但書或第2項之情形為訴訟代理人者，另應附具
律師及格證書及釋明委任人與受任人有該條項所定關係之釋明文
書影本。
                                      書記官  洪麗華
中　　華　　民　　國　　96　　年　　6 　　月　　6 　　日
                                                      Ｍ
